【裁判字號】    89,訴,236
【裁判日期】    891011
【裁判案由】    違反藥事法
【裁判全文】
臺灣雲林地方法院刑事判決                          八十九年度訴字第二三六號
    公  訴  人  臺灣雲林地方法院檢察署檢察官
    被      告  甲○○
    選任辯護人  黃俊仁
右被告因違反藥事法案件，經檢察官提起公訴（八十九年度偵字第一九一四號），本
院判決如左：
    主  文
甲○○無罪。
    理  由
一、公訴意旨略以：被告甲○○明知其所持有之偽藥「杜仲膠囊」，並未獲得主管機
    關之許可，竟於民國八十八年十二月九日，在雲林縣元長鄉○○街市場攤位販售
    偽藥「杜仲膠囊」，販售予不特定人圖利，嗣於八十八年十二月二十日經雲林縣
    政府衛生局查獲，因認被告涉犯藥事法第八十三條第一項販賣偽藥罪嫌云云。
二、按刑事訴訟法第一百五十四條明文規定：犯罪事實應依證據認定之，無證據不得
    推定其犯罪事實。而刑事訴訟法所謂認定犯罪事實之證據，係指足以認定被告確
    有犯罪行為之積極證據而言，該項證據自須適合於被告犯罪事實之認定，始得採
    為斷罪資料（最高法院二十九年上字第三一○五號判例意旨參照）。且認定犯罪
    事實所憑之證據，雖不以直接證據為限，間接證據亦包括在內；然無論直接或間
    接證據，其為訴訟上之證明，須於通常一般人均不致有所懷疑，而得確信其為真
    實之程度者，始得據為有罪之認定；倘其證明尚未達到此一程度，而「有合理之
    懷疑」存在時，事實審法院復已就其心證上理由予以闡述，敘明其如何無從為有
    罪之確信時，因之而為無罪之判決，尚不得任意指為違法（最高法院七十六年台
    上字第四九八六號判例意旨參照）。即認定不利於被告之事實，須依積極証據，
    苟積極証據不足為不利於被告事實之認定時，即應為有利於被告之認定，更不必
    有何有利之証據（最高法院三十年上字第八一六號判例意旨參照）。而刑事訴訟
    法第三百零一條第一項更明文規定：不能證明被告犯罪者，應諭知無罪之判決。
    本件公訴人認被告甲○○涉犯藥事法第八十三條第一項之販賣偽藥罪嫌，無非係
    以被告甲○○於八十八年十二月九日，在雲林縣元長鄉○○街市場攤位販售偽藥
    「杜仲膠囊」，為雲林縣衛生局派人於八十八年十二月二十日查獲，並扣得杜仲
    膠囊一瓶，為其涉犯藥事法販賣偽藥罪嫌之論據。惟訊據被告甲○○對於右揭時
    地，在市場攤位販售「杜仲膠囊」等情不諱，然堅決否認有違反藥事法之犯行，
    辯稱：杜仲粉末，為可食用之中藥材，依本草綱目中所列，具有開脾功用，以市
    售供分裝食用之空膠囊包裝而成，杜仲膠囊並非被告裝製，係向華商茶業有限公
    司整批購置，購買時杜仲粉末已裝成膠囊狀，以便利顧客食用，不必再用杓、匙
    等器具勺起粉末食用，該包裝純屬便利食用、及方便攜帶之用。被告不知道膠囊
    裝之杜仲粉末商品，為偽藥，亦不知道在菜市場擺攤販賣該商品為違法，否則被
    告不致如此大膽擺置，伊沒有犯罪故意等語。
三、經查：食品與中藥材之區別，以是否列載於本草綱目而作區分，而中藥材又可分
    為傳統中藥材與非傳統中藥材，即列於本草綱目者，為傳統中藥材；未列於本草
    綱目者，為非傳統中藥材。而偽藥之定義，必須是藥品，亦即依藥事法第六條規
    定，係指下列各款之一之原料藥及製劑而言：〔一〕載於中華藥典或經中央衛生
    主管機關認定之其他各國藥典、公定之國家處方集、或各該補充典籍之藥品。〔
    二〕未載於前款，但使用於診斷、治療、減輕或預防人類疾病之藥品。〔三〕其
    他足以影響人類身體結構及生理機能之藥品。〔四〕用以配製前三款所列之藥品
    。近年國人對於健康食品需求甚殷，因而食用中藥材以養生保健者，比比皆是。
    而中藥材，依其使用目的，及是否有宣稱療效、用法及劑量等標示，以供作判定
    究為藥品、抑或為食品。換言之，具有宣稱療效、功能及使用劑量者，為藥品；
    反之，並未宣稱療效、功能、且為單味物品〔即未添加任何物品〕者，應為食品
    。本件「杜仲片」、或「杜仲粉」，傳統上已供作健康保健食品食用，乃眾所皆
    知之事，其有如黃蓮粉、人參、當歸、黑棗、紅棗之類物品，其雖部分列載入本
    草綱目內而屬於中藥材，惟其並未宣示療效、劑量，且為單味物品，應屬傳統供
    食用之中藥材，無庸置疑。此從行政院衛生署中醫藥委員會八十九年二月二十五
    日衛中會藥字第八九００一五七二號函謂：「杜仲」，係屬中藥材等語，應甚灼
    然。杜仲，既為中藥材，其並已供作傳統健康食品之用，未宣稱療效，且屬「單
    味」即未加入任何添加物之物品，應屬食品衛生管理法之規範問題。杜仲片及杜
    仲粉，既為單味中藥食材，已如上述，為便利日常攜帶及食用，乃以市售「空膠
    囊」，將杜仲粉末，裝填入空膠囊內，成為杜仲膠囊，其既仍為單味物品，且未
    加入任何添加物，亦未宣稱療效及使用劑量，僅供作食用便利，將原有杜仲粉末
    裝填入空膠囊之內，則食用者所食用之物，仍為杜仲粉，尚難僅憑是否將杜仲粉
    裝填入空膠囊與否，作為認定是否為偽藥之依據。再者，扣案之杜仲膠囊一瓶，
    經勘驗觀查，其瓶子為透明，並未作任何標示，亦未就療效有何說明，一般目睹
    之人，不致將其誤認是「藥品」，亦與一般藥品記載有「療效功能」不同，自不
    能僅因杜仲粉末裝填入空膠囊，即認應以藥品規範，否則，未免過苛。至行政院
    衛生署中醫藥委員會八十九年二月二十五日衛中會藥字第八九００一五七二號函
    固謂：經查杜仲係屬中藥材，其「製成膠囊劑型」，應以藥品管理等語，其中所
    稱製成膠囊劑型部分，所謂「製成」，應指加入其他添加物而成為成藥、或標示
    療效，而成為藥品者而言。否則，將原來不屬藥品管理之杜仲粉、或杜仲片之中
    藥材，裝入市售空膠囊後，其杜仲成份未變，亦未有療效宣示，且未添加任何物
    品，僅因食用之便，而將粉末裝填入膠囊，即遽認為是藥品，顯然與藥事法規範
    之立法目的有悖。是行政院衛生署中醫藥委員會上揭製成膠囊劑型所為函示，應
    指將杜仲加入其他添加物、或標示療效，而成為藥品者而言。本件杜仲，既屬單
    味物品，又未宣稱療效，其將原來不屬藥品管理之杜仲中藥材，裝入市售空膠囊
    ，而便利攜帶及食用，自難因此即遽認為藥品。退而論之，「杜仲片」、或「杜
    仲粉末」，為傳統中藥食材，非藥品管理規範範圍，已如上揭；而將杜仲粉末，
    裝填進入「空膠囊」後，成為「杜仲膠囊」，縱認應以藥品管理者。惟販賣偽藥
    者，依藥事法第八十三條第一項之規定，尚須以「明知」偽藥，而為販售為其要
    件。所謂明知，乃指行為人認識犯罪之構成事實，且決定為其行為之意思。易言
    之，須行為人對於偽藥有明確之認識，且明知為偽藥仍為販售之意。倘行為人於
    販售偽藥之初，並不知該藥品為偽藥者，即不具備「明知」之主觀要素，自非藥
    事法第八十三條第一項之規範對象。本件被告甲○○否認涉有本件犯行，辯稱其
    不知道杜仲膠囊為偽藥，不知道杜仲膠囊不可販賣等語。參以菜市場乃家庭主婦
    、及日常經營市場之生意人，每日出入之地方，該地方人口綢密，且為不特之人
    選購物品之處，苟其認識杜仲膠囊為偽藥者，衡情應不敢將杜仲膠囊公然陳列於
    攤架，而為兜售販售之理。本件查獲被告甲○○販售上揭物品時，被告甲○○係
    將杜仲膠囊置於攤架待售，有雲林縣衛生局藥物化妝品檢查現場紀錄表可按，被
    告甲○○既無遮掩的將杜仲膠囊公然陳列在攤架上待售，其辯稱確實不知杜仲膠
    囊為偽藥等情，應可採信。再者，其平日在雲林縣元長鄉○○街市場擺置攤位，
    其販售物品為「四物丸」、「黃蓮丸」、及「益爾膏」等中藥材物品，此從被告
    甲○○同一時間因未領得藥商許可證，在雲林縣元長鄉○○街菜市場內販售「四
    物丸」、「黃蓮丸」、「益爾膏」等藥品，為處分機關雲林縣政府依藥事法第九
    十二條、第二十七條之規定，處罰鍰新台幣三萬元自明，並有雲林縣政府八十八
    年十二月二十一日府衛四字第八八三七０二三八一九號行政處分書可佐。被告甲
    ○○販售上揭四物丸等中藥材，其性質亦均與「杜仲膠囊」物品類似，即該等中
    藥品均為一般人容易用以養生或食補之用，是其販售之「四物丸」、「黃蓮丸」
    、「益爾膏」等物品，既非規範為偽藥，則其販售之杜仲膠囊是否為偽藥，恐非
    其所明知。是其辯稱不知杜仲膠囊為偽藥等情，亦堪採信。此外，亦無積極證據
    足認被告甲○○販售杜仲膠囊有明知偽藥而為販賣之情事，依罪疑唯輕法則，既
    無證據證明其明知杜仲膠囊為偽藥，仍以販售之情，依法自應為被告無罪之諭知
    。
四、據上論斷，應依刑事訴訟法第第三百零一條第一項，判決如主文。
本案經檢察官蔣得龍到庭執行職務
中      華      民      國      八十九      年      十    月    十一    日
                                        臺灣雲林地方法院刑事第一庭
                                            法  官  林  秋  火
右正本證明與原本無異。
如不服本判決，應於判決送達後十日內，向本院提出上訴狀。（須附繕本）
                                            書記官  曾  玲  玲
中      華      民      國      八十九      年      十    月    十一    日


司法院資訊處製作；財團法人民間司法改革基金會備份。
